臺灣高雄地方法院民事判決　九十年度婚字第一一三三號
　　原　　　告　乙○○
　　被　　　告　甲○○
右當事人間請求履行同居事件，本院判決如左：
    主      文
被告應與原告同居。
訴訟費用由被告負擔。
    事      實
甲、原告方面：
  一聲明：如主文所示。
  二陳述：
    兩造於民國八十九年七月十一日結婚，約定以高雄縣茄萣鄉○○村○○路二二七
    號為同居處所。婚後原告始知被告性情孤僻，不擅與公婆相處。嗣被告於九十年
    三月二十五日生下兩造之女蘇怡瑄並返回其娘家坐月子，於兩造之女蘇怡瑄滿月
    後返家，竟又於同年四月二十九日持刀揚言自殺，並強行攜兩造之女蘇怡瑄離家
    出走，經原告多次請求被告返家，被告仍置之不理。為此爰依民法第一千零一條
    之規定，提起本件訴訟。
  三證據：提出戶籍謄本、律師函各一件為證，並聲請訊問證人蘇石樹、蘇李玉蘭。
乙、被告方面：
  一聲明：駁回原告之訴。
  二陳述：
    原告在婚後經常不讓被告回娘家，原告及其家人經常有意無意地拘束被告行蹤，
    稍有小事即受數落、責難，還表示要被告在原告與被告之母間作選擇，被告感到
    極大的壓力，經常有自殺的想法。在被告懷孕期間，原告曾看過五、六次Ａ片，
    被告無法接受此種方式，與原告間之性生活無法協調。被告坐月子期間，原告僅
    前往探示一、二次，未對被告表示關心，被告坐完月子返家，原告不但不幫忙整
    理物品，又因原告之母搶著照顧兩造之女蘇怡瑄，怕被告將小孩帶回娘家，竟不
    讓被告抱小孩，強行將小孩從被告手上抱走。被告才興起自殺念頭，持刀片割腕
    。被告未履行與原告同居之義務，係有正當理由，原告之主張為無理由。
  三證據：聲請訊問證人郭秋月。
丙、本院依職權發函阮綜合醫院，就被告之精神狀況及其壓力來源加以鑑定分析，並
    評估採取分居方式是否有助於其壓力之調適。
    理      由
一、原告主張兩造於八十九年七月十一日結婚，婚後約定原同居處所為高雄縣茄萣鄉
    ○○村○○路二二七號，詎被告於九十年四月二十八日攜兩造之女蘇怡瑄離家出
    走，迄未返家，拒與原告履行同居等事實，業據提出戶籍謄本一件為證。被告固
    不否認上開攜兩造之女蘇怡瑄離家返回娘家居住之事實，惟辯稱：婚後行動自由
    受到原告及其父母之限制，且原告在其坐月子期間對其默不關心，而有不能同居
    之正當理由等語。
二、按夫妻互負同居之義務；又夫妻之住所，由雙方共同協議之，民法第一千零一條
    前段、第一千零二條第一項前段分別定有明文。婚姻乃以終身共同生活為目的之
    結合關係，夫妻履行共同生活，婚姻生活方能維持美滿幸福，故夫妻同居義務實
    乃維護婚姻生活之基本要件。是同法第一千零一條但書所謂「有不能同居之正當
    理由」，乃指夫妻有不堪同居或不宜同居之事由，或依其情形要求夫妻同居為不
    合理而言。如夫妻間發生衝突、爭執或其他失和之情事後，仍同居共同生活相當
    時間，自難謂該衝突、爭執或其他失和之情事，為不能同居之正當理由，最高法
    院八十九年台上字第七三號號判決著有上開見解，可資參照。是本件爭點在於，
    被告所辯上開事實，是否足以該當不能同居之正當事由？
三、經查：
  (一)就被告抗辯其婚後外出經常受原告及其母干涉，且原告在被告坐月子期間甚少探
    視表示關心等節，固舉證人即其母郭秋月到庭證稱，「兩造結婚後即與原告父母
    同住，被告生完小孩回娘家坐月子，原告只來看一、二次，都不聞不問，也沒有
    打電話來關心。被告生小孩之前有跟我表示：在原告家住的很辛苦，原告家裡不
    讓被告回娘家，會為難被告，且不讓被告過夜，婚後也很少回娘家，且原告對其
    表示要被告在娘家與他之間作選擇等。本來要到原告家拿一些小孩用品，原告母
    親卻表示被告係住在他家，我沒有表示意見的餘地，又表示如果被告回來要給她
    好看，這是我親耳聽見的。被告生小孩前，我也到過原告家三、四次，如果要帶
    被告出去買東西，被告都會表示要問過婆婆的意見，原告母親常常不太願意答應
    ，看起來也不太高興」等語，此有本院九十一年二月二十六日言詞辯論筆錄在卷
    可參。由證人郭秋月所證，參諸證人即原告之父蘇石樹、母蘇李玉蘭證稱，被告
    經常回娘家，其母親亦經常到原告家中探視被告並與被告一起出去等語，倘被告
    在娘家生活確有受到原告或其母之限制，被告焉能有返回娘家或偕其母外出之理
    ，至多僅能認為原告之母對於被告外出或返回娘家之事不甚鼓勵而已。被告處於
    此種情形下，並未採取與原告或其母溝通、調整生活作息模式之方式尋求改善，
    且該狀況係兩造婚後即已發生者，亦已持續長達七、八個月時間，可見該事實對
    被告而言，亦屬可堪容忍之範圍，客觀上並非構成兩造不宜同居或不堪同居之事
    由。至證人郭秋月又證稱，原告及其母不願讓被告返回娘家等情，然此部分證言
    無非係由被告轉述而來，尚難予以採認。而證人郭秋月又稱，原告之母表示被告
    如果返家將給他好看等語，惟此係發生在被告離家出走之後者，亦無從執以評價
    被告離家出走與原告分居有無正當理由。是證人郭秋月其他證詞，並非可採。
  (二)復查，被告於兩造之女蘇怡瑄行滿月儀式當天即九十年四月二十八日離家，被告
    因欲將兩造之女蘇怡瑄帶走由其母照顧，而與原告及其母發生衝突，並持刀片揚
    言自殺等情，為兩造所不爭。雖被告辯稱其經常感到來自於原告及其母之壓力而
    想要自殺，然經本院依職權發函阮綜合醫院就被告之精神狀況予以鑑定之結果，
    被告除在言語、表情方面略顯低落情緒外，無論外表、穿著、說話形式及內容架
    構、判斷能力、記憶能力、定向感、抽象思考能力等方面，均無異常，並無罹患
    憂鬱症之證據，亦無自殺意念。社會功能正常，有完全自我照顧之能力。不過，
    其自我信念較強，敏感於外在壓力限制，處理壓力較無效能，對於生活壓力多以
    壓抑、逃避或無效溝通方式處理，易使當事人在婚姻衝突中承受在心理上過大的
    壓力等語，此有阮綜合醫院九十年十一月八日阮醫教字第九０一七六號函一件可
    證。再者，本件婚姻情況，因兩造過份猜測對方行為動機而引起非理性，致夫妻
    彼此關係日益惡化，依諮商輔導立場本應先以夫妻二人之個別心理輔導，待其情
    緒較為穩定，本身亦能體察其非理性之認知、情緒反應，再施以婚姻家庭治療，
    促進夫妻溝通效能，重塑家庭結構之功能。惟目前兩造之認知情緒均已極端化且
    固著，在缺乏意願之情況下，諮商輔導工作無法發揮效能，除非兩造當事人意願
    提升，否則以現階段情況而言，分居狀態為減緩二人互動衝突之壓力以避免衝突
    進一步惡化之可行方式等語，上情亦有阮綜合醫院阮醫教字第九０二０二號函一
    件可證。由上所述，被告所稱其受到來自於原告及其母之壓力，實與被告本身壓
    力處理模式不當有關，尚未至引發精神疾病之程度。而被告因此選擇離家出走，
    不僅逃避壓力源，更無異封閉與原告間之溝通管道。被告以不與原告履行同居之
    方式逃離其壓力來源，對於兩造衝突之解決實無助益可言，其不履行同居亦無正
    當事由。
  (三)再者，被告主張原告在其坐月子期間僅前往探視一、二次，且未對其表示關心等
    語，惟縱認此節屬實，亦屬兩造是否適切表達彼此感受，並建立良好溝通模式之
    問題，亦未至兩造不宜或不堪同居之程度，此尚不足以將被告不與原告履行同居
    之舉予以正當化。
  (四)綜上，被告抗辯其有不履行同居之正當事由云云，並非可採。兩造婚姻關係既仍
    有效存續中，揆諸前開規定，即互負同居義務，被告無正當理由而未與原告同住
    ，自應履行夫妻之同居義務。
四、從而，原告本於現存之夫妻關係，請求被告應與原告同住，即屬正當，應予准許
    。
據上論結，本件原告之訴為有理由，依民事訴訟法第七十八條，判決如主文。
中　　　華　　　民　　　國　　九十一　　年　　　五　　　月　　  二　  　日
                                    臺灣高雄地方法院民事第五庭
~B法　　　官　汪怡君
右為正本，係照原本作成。
如不服本判決，應於送達後二十日內向本院提出上訴狀。
中　　　華　　　民　　　國　　九十一　　年　　　五　　　月　　　二　　　日
~B書　記　官　李春慧
